
# Introduksjon til R

Vi skal i dette kurset bruke programmeringsspråket **R** til å gjøre beregninger og gjennomføre de ulike statistiske analysene som vi skal lære etter hvert. Dette vil være nytt for mange. Vi skal først og fremst skal skrive *kode* og *kommandolinjer* for å få ut resultater i R, noe som kan oppleves uvant siden vi ellers er vant med å klikke oss frem i et menysystem når vi jobber med ulike programmer. Trøsten kan være at ferdigheter i programmering blir stadig viktigere i mange yrker, spesielt innen økonomifaget. 

Vi må installere to ting på maskinen vår før vi går videre; selve programeringsspråket R, samt programmet RStudio som vi skal bruke til å skrive og kjøre koden. Begge deler er gratis, og begge deler fungerer fint på både Windows og Mac (og Linux!). Det er greiest å gjøre dette i riktig rekkefølge:

1. Gå til [r-project.org](https://cran.uib.no/) for å laste ned R til ditt operativsystem, og installer på vanlig måte uten å forandre på foreslåtte innstillinger.

2. Gå til [rstudio.com](https://rstudio.com/), og naviger deg frem til siden for **RStudio**. Du skal der laste ned desktop-versjonen av programmet ("Open source edition") for ditt operativsystem og  installere på vanlig måte. Det er heller ikke her nødvendig å forandre på de foreslåtte innstillingene.

Du kan så åpne RStudio, og følge sekvensen av videoforelesniger som følger under. Merk at disse videoene er lånt fra seminaret [BAN420 - Introduction to R](https://www.nhh.no/en/courses/introduction-to-r/) som gis på masterprogrammet ved NHH. De er derfor spilt inn på engelsk. Det resterende videomaterialet i kurset gis på norsk.

## En gjennomgang av RStudio

<iframe src="https://player.vimeo.com/video/472587681" width="640" height="347" frameborder="0" allow="autoplay; fullscreen" allowfullscreen></iframe>

I denne videoen åpner vi opp Rstudio og rusler gjennom det grafiske grensesnittet.

## Enkle beregninger og variabler

<iframe src="https://player.vimeo.com/video/472587696" width="640" height="347" frameborder="0" allow="autoplay; fullscreen" allowfullscreen></iframe>

Vi går videre og skriver våre første kommandoer i R. Det er kritisk at vi allerede nå setter i gang med å få programmeringen inn i fingrene, og det gjøres best ved å skrive inn kodelinjene slik det gjøres i videoen, og passe på at du får ut de samme resultatene. Når du er ferdig med det kan du prøve deg på følgende lille oppgave:

**Oppgave:** Velg dine tre favorittall og lagre dem i tre forskjellige variabler. Beregn så ditt magiske tall, som er summen av favorittallene dine. Lagre ditt magiske tall i en ny variabel, og gi denne variabelen et informativt navn som identifiserer hva det er.

Fikk du det til? Kikk på løsningen under for å sjekke.

<details><summary>Løsning</summary>

```{r, eval = FALSE}
tall1 <- 1
tall2 <- 87
tall3 <- 101

magisk_tall <- tall1 + tall2 + tall3
```

</details>

## Vektorer

<iframe src="https://player.vimeo.com/video/472587712" width="640" height="347" frameborder="0" allow="autoplay; fullscreen" allowfullscreen></iframe>

Vi introduserer begrepet *vektorer* som er svært viktig i statistikk generel og R spesielt. En vektor er ganske enkelt en samling med tall, og når vi senere begynner å jobbe med data kommer vi til å lagre observasjoner av ulikt slag i vektorer. Vi ser også at vi kan gjøre operasjoner på vektorer ved å bruke *funksjoner*. For eksempel bruker vi `sum()`-funksjonen til å regne ut summen av alle tallene som er lagret i en vektor.

**Oppgave:** Beregn maksimum- og minimumsverdien av `vector1`, samt medianen, ved å bruke funksjoner i R. (**Hint:** en dårlig skjult hemmelighet i anvendt programmering er at dersom vi ikke vet navnet på funksjonen vi skal bruke, så er Google vår' beste venn!)

<details><summary>Løsning</summary>
```{r eval = FALSE}
# Relevante Google-søk: "minimum value r", "maximum r", "median r"

min(vector1)
max(vector1)
median(vector1)
```
</details>

## Pakker

<iframe src="https://player.vimeo.com/video/472587752" width="640" height="347" frameborder="0" allow="autoplay; fullscreen" allowfullscreen></iframe>

Vi lærer at når vi laster ned R så følger det med et grunnleggende sett av funksjoner ("base R"), men at det finnes et stort antall tilleggspakker. Vi kan enkelt laste ned og installere disse pakkene ved å skrive kommandoen `install.packages("pakkenavn")`. Det trenger vi bare gjøre en gang på datamaskinen vår. For å bruke pakken må vi skrive kommandoen `library(pakkenavn)`, og det må vi gjøre hver gang i restarter R.

**Oppgave:** Installer følgende pakker, som vi kommer til å bruke senere i kurset:

- `ggplot2`
- `dplyr`
- `stargazer`

<details><summary>Løsning</summary>
```{r, eval = FALSE}
install.packages("ggplot2")
install.packages("dplyr")
install.packages("stargazer")
```
</details>

## Mappesti

<iframe src="https://player.vimeo.com/video/472587759" width="640" height="347" frameborder="0" allow="autoplay; fullscreen" allowfullscreen></iframe>

Vi kommer til å forholde oss til *filer* på flere måter. Vi skal lese inn datafiler, og vi kommer til å produsere ulike former for output, slik som figurer og tabeller. Vi må da ha kontroll på hva R bruker som gjeldende mappesti ("working directory") der filer som skal leses inn ligger, og der ulike output-filer havner. Vi kan bruke funksjonen `getwd()` til å sjekke hva som er gjeldende mappesti. For å forandre mappestien kan vi bruke menysystemet (Session -> Set Working Directory -> Choose Directory), eventuelt funksjonen `setwd()` med ønsket mappesti som argument.

**Oppgave:** Pass på at du har gjort følgende før du går videre til neste leksjon:

- Du har laget en dedikert mappe på datamaskinen din der du skal samle alt materiale som vi bruker i dette kapitlet.
- Du har lastet ned filen [testdata.xls](datasett/testdata.xls) og lagt den i den nye mappen din.
- Du har endret gjeldende mappesti til denne mappen.
- Du har **bekreftet** at gjeldende mappesti nå er korrekt.

## Innlesing av data

<iframe src="https://player.vimeo.com/video/472587809" width="640" height="347" frameborder="0" allow="autoplay; fullscreen" allowfullscreen></iframe>

Vi leser inn tabellen i excelfilen som en tabell ("data frame") i R ved hjelp av funksjonen `read_xls()` i `readxl`-pakken og ser på noen enkle kommandoer for å jobbe med en slik tabell. 

**Oppgave:** 

1. Hvor mange kolonner har datasettet vårt?
2. Kan du finne en måte å skrive ut en vektor som inneholder summen av `X1`- og `X2`-kolonnene i datasettet? (Altså, vi vil vite summen av de to første elementene i `X1` og `X2`, summen av de to andre elementene, osv.) 
3. Hva er summen av *alle* tallene i `X1`- og `X2`-kolonnene i`testdata`?

<details><summary>Løsning</summary>
```{r, eval = FALSE}
# 1
ncol(testdata)

# 2 
testdata$X1 + testdata$X2

# 3
sum(testdata$X1 + testdata$X2)
```
</details>

## Statistiske analyser

<iframe src="https://player.vimeo.com/video/472587826" width="640" height="347" frameborder="0" allow="autoplay; fullscreen" allowfullscreen></iframe>

Den første kommentaren i denne videoen er selvsagt ikke sann for MET4. For oss er det motsatt: Det er ikke R som er poenget med kurset, men de statistiske metodene som vi skal lære. R er bare verktøyet vi skal bruke. 

Vi ser på et eksempel der vi kjører en enkel statistisk analyse (en $t$-test) på datasettet vårt, og hvordan vi kan gjøre ulike valg ved å endre argumenter i funksjonskallet. Vi bruker også hjelpefilene til å lese mer om funksjonen vi bruker.

**Oppgave:** Hva er verdien av *testobservatoren* i testen som vi gjorde i denne videoen? Hint: Bruk hjelpefilene til `t.test()`-funksjonen.

<details><summary>Løsning</summary>
```{r, eval = FALSE}
test_result$statistic
```
</details>

## Plotting

<iframe src="https://player.vimeo.com/video/472587867" width="640" height="347" frameborder="0" allow="autoplay; fullscreen" allowfullscreen></iframe>

Vi lager vår første figur i R ved å bruke den innebygde `plot()`-funksjonen. Vi går så over til å se hvordan vi kan lage det samme plottet ved å bruke `ggplot`-pakken, som er det vi kommer til å bruke til å lage figurer i dette kurset. Vi ser også hvordan vi kan gå frem for å *lagre* plottet som en pdf-fil i arbeidsmappen vår.

**Oppgave:** Klarer du, for eksempel ved å søke etter relevante ggplot-kommandoer på nettet, å få prikkene i plottet til å bli større, og samtidig gjøre dem blå?

<details><summary>Løsning</summary>
```{r, eval = FALSE}
ggplot(testdata, aes(x = X1, y = X2)) + geom_point(colour = "blue", size = 5)
```
</details>

## Script

<iframe src="https://player.vimeo.com/video/472587939" width="640" height="347" frameborder="0" allow="autoplay; fullscreen" allowfullscreen></iframe>

I stedet for å skrive kommandoene rett inn i konsollen, hopper vi nå over til teksteditoren i RStudio og lager et *script* i stedet. Her kan vi samle alle kommandoene våre i en fil, som vi kan lagre og kjøre igjen senere. Vi ser også hvordan vi enkelt kan kjøre enkeltlinjer i scriptet vårt i R-konsollen ved hjelp av Ctrl-Enter (Command-Enter på Mac). Vi ser at vi kan skrive kommentarer i scriptene våre ved å bruke `#-tegnet, som kan være nyttig for å holde oversikten. Til slutt lagrer vi scripet i arbeidsmappen.

**Oppgave:** Pass på at du nå har lagret scriptet som en .R-fil i mappen som vi laget for denne R-leksjonen. Lukk RStudio. Naviger så til denne mappen i filutforskeren og dobbelklikk på skriptet. Forhåpentligvis åpnes RStudio nå (Hvis ikke, eller hvis filen åpnes i det som heter R GUI, høyreklikker du på filen og velger "Åpne i", og deretter RStudio. Du kan også gjerne sette RStudio som standarsprogram for .R-filer).

Finn ut hva gjeldende arbeidsmappe nå er i RStudio. Hva skjedde nå? Hvorfor er dette nyttig?

<details><summary>Løsning</summary>

Når vi åpner RStudio ved å dobbeltklikke på skriptfilen, så blir arbeidsstien satt automastisk til mappen der skriptfilen ligger. Dette er veldig nyttig når vil kommer tilbake og skal jobbe videre med prosjektet vårt.

</details>

## Oppsummering og ekstra oppgaver

I denne modulen har vi gått gjennom noen helt grunnleggende funksjoner i R. Du har lært at

- R er navner på et programmeringsspråk, 
- RStudio er navnet på et program der vi kan skrive og kjøre R-kode, og
- identifisert fire forskjellige vindu i RStudio: konsollen (der R-koden kjøres), teksteditoren (der vi skriver script), samt to vinduer der vi kan se en oversikt over hva som er i dataminnet og få opp plott og figurer som vi lager.

Videre har du 

- kjørt noen enkle kommandoer,
- lagret tall og vektorer ved hjelp av variabelnavn,
- prøvd ut noen innebygde R-funksjoner for å regne ut f.eks. gjennomsnitt og standardavvik av tallvektorer,
- laget et spredningsplott,
- lært hva et *working directory* (arbeidsmappe) er, og 
- installert R-pakker, f.eks `readxl` som vi brukte den til å lese inn et lite datasett i R. 

Til slutt har du

- kjørt en $t$-test, og
- skrevet et *script* (et lite program om du vil) der vi har lagret flere av kommandoene over i en tekstfil.

Dersom du har fulgt modulen selv har du nå kanskje skrevet et lite script i tekstvinduet som ser ut omtrent som koden under. Når du har gjort alt riktig, skal du nå kunne kjøre gjennom disse kodelinjene uten feilmeldinger ved hjelp av `Ctrl-Enter`.

**Dette er helt grunnleggende (Spør om hjelp! Gi hjelp!). Har du problemer her, sørg for å få dem ordnet. Spør først en medstudent om hjelp, og deretter eventuelt studentassistent eller foreleser. Studenter som har god erfaring med data og/eller programmering, kan lære mye av å hjelpe medstudenter løse feilmeldinger.**

```{r, eval = FALSE}
# Introduksjon til R
# -------------------

# Laster inn readxl-pakken, og leser inn datasettet vårt
library(readxl)
ovelsesdata <- read_xls("ovelsesdata.xls")

# Gjør t-testen til spørsmål F i den første dataøvingen
testresultat <- t.test(ovelsesdata$X1, 
                       ovelsesdata$X2, 
                       var.equal = TRUE, 
                       alternative = "two.sided")

# Skriver ut resultatet av denne t-testen
testresultat

# Lager et plott av variabelen X1 mot X2
pdf(file = "testplot.pdf")
plot(ovelsesdata$X1, ovelsesdata$X2)
dev.off()
```

1. Lagre scriptet ditt. I RStudio velger du `File -> Save` og trykker `Ok` dersom det kommer opp et vindu om *character encoding* e.l. Finn en fornuftig plassering (gjerne i samme mappe som øvelsesdatasettet) og gi filen et fornuftig navn. Standard filending for `R`-script er `.R`, men det er skjult for de fleste Windowsbrukere. Lukk RStudio.

2. Du kan nå åpne skriptfilen i RStudio igjen. Enten ved å dobbeltklikke på den, eller ved å åpne RStudio, velge `File -> Open file`, og så videre (dersom skriptet ikke allerede ligger åpnet). Du kan også åpne skriptfilen i en hvilken som helst notatbok (Notebook e.l.) og se at det er en helt standard, *ren tekstfil*. Hva er fordelen med å lagre en analyse som *et skript* versus å gjøre ting i et menydrevet grafisk grensesnitt?

3. Vi skal nå pynte på plottet og gjøre det riktig pent. Det gjør vi ved å legge til argumenter i `plot()`-funksjonen. erstatt den nest siste linjen i skriptet med kommandoen under, og se at du får en figur omtrent som den som følger under det igjen:

```{r, echo = F}
ovelsesdata <- readxl::read_xls("datasett/ovelsesdata.xls")
```

```{r, fig.height = 4, fig.width = 6}
plot(ovelsesdata$X1, ovelsesdata$X2,
     xlab = "Før omlegging",
     ylab = "Etter omlegging",
     main = "Poduksjonskvalitet",
     pch = 20,
     bty = "l",
     col = "darkblue",
     cex = 2)
```

4. Kan du finne ut hva hvert av disse argumentene styrer? Hint: ta bort et argument av gangen, og se hva som skjer. Pass på at det er et komma mellom hvert argument.

5. Prøv å endre på noen av argumentene. For eksempel kan du lage din egen tittel og egne aksetitler, og du kan bruke tall fra 1-20 i `pch`, argumentet, `bty`-argumentet kan du endre til f.eks. `"l", "7", "c"` og `"u"`, du kan prøve andre fargenavn (`"red", "green",`...), eller skru på `cex`-argumentet (gjøre det større eller mindre). 

6. Det følger med omfattende dokumentasjon med `R`. Du kan lese om alle `R`-funksjoner ved å skrive `?` før funksjonsnavnet i konsollen. Prøv for eksempel å skrive `?mean` i konsollen og trykk enter.

7. Ved å skrive `?par` kan du lese om de grafiske argumentene vi lekte med i spørsmålene over, og mange, mange flere...
