
# Introduksjon til R 

Vi skal i dette kurset bruke programmeringsspråket **R** til å gjøre beregninger og gjennomføre de ulike statistiske analysene som vi skal lære etter hvert. Dette vil være nytt for mange. Vi skal først og fremst skal skrive *kode* og *kommandolinjer* for å få ut resultater i R, noe som kan oppleves uvant siden vi ellers er vant med å klikke oss frem i et menysystem når vi jobber med ulike programmer. Trøsten kan være at ferdigheter i programmering blir stadig viktigere i mange yrker, spesielt innen økonomifaget. 

Vi må installere to ting på maskinen vår før vi går videre; selve programeringsspråket R, samt programmet RStudio som vi skal bruke til å skrive og kjøre koden. Begge deler er gratis, og begge deler fungerer fint på både Windows og Mac (og Linux!). Det er greiest å gjøre dette i riktig rekkefølge:

1. Gå til [r-project.org](https://cran.uib.no/) for å laste ned R til ditt operativsystem, og installer på vanlig måte uten å forandre på foreslåtte innstillinger.

2. Gå til [rstudio.com](https://rstudio.com/), og naviger deg frem til siden for **RStudio**. Du skal der laste ned desktop-versjonen av programmet ("Open source edition") for ditt operativsystem og  installere på vanlig måte. Det er heller ikke her nødvendig å forandre på de foreslåtte innstillingene.

Du kan så åpne RStudio, og følge sekvensen av videoforelesniger som følger under. 

## En gjennomgang av RStudio

<iframe src="https://player.vimeo.com/video/638313293?h=a3e60f8e49" width="640" height="388" frameborder="0" allow="autoplay; fullscreen; picture-in-picture" allowfullscreen></iframe>

I denne videoen snakke vi litt om forskjellen mellom *programmeringsspråket R* og *programmet* RStudio. Vi åpner opp Rstudio og rusler gjennom det grafiske grensesnittet.

## Enkle beregninger og variabler

<iframe src="https://player.vimeo.com/video/638313310?h=d38164022f" width="640" height="388" frameborder="0" allow="autoplay; fullscreen; picture-in-picture" allowfullscreen></iframe>

Vi går videre og skriver våre første kommandoer i R. Det er kritisk at vi allerede nå setter i gang med å få programmeringen inn i fingrene, og det gjøres best ved å skrive inn kodelinjene slik det gjøres i videoen, og passe på at du får ut de samme resultatene. 

```{r, eval = FALSE}
# Vi kan bruke R som en kalkulator:
2+2

# Det var enkelt! Vi må bruke paramteser dersom vi har mer kompliserte uttrykk:
(2+8)/2
2+8/2

# Variabler er viktige i R. Vi kan lagre mer eller mindre hva som helst i 
# dataminnet ved å gi det navn:
a <- 5
a
a*5 

b <- 3

# R gjennomfører alle operasjoner på høyresiden før verdien blir tilordnet 
# variabelen c:
c <- a+b
c

# Ingen feilmeldinger, advarsler eller spørsmål ved overskriving:
c <- 4

c <- c + 2
c

# La oss lage en feilmelding!
d

# Vi kan navngi omtrens slik vi vil, og dette er ikke et trivielt problem i
# større prosjekter!
hva_som_helst <- "hello world"
hva_som_helst
```


Når du er ferdig med det kan du prøve deg på følgende lille oppgave:

**Oppgave:** Velg dine tre favorittall og lagre dem i tre forskjellige variabler. Beregn så ditt magiske tall, som er summen av favorittallene dine. Lagre ditt magiske tall i en ny variabel, og gi denne variabelen et informativt navn som identifiserer hva det er.

Fikk du det til? Kikk på løsningen under for å sjekke.

<details><summary>Løsning</summary>

```{r, eval = FALSE}
tall1 <- 1
tall2 <- 87
tall3 <- 101

magisk_tall <- tall1 + tall2 + tall3
```

</details>

## Vektorer

<iframe src="https://player.vimeo.com/video/638313322?h=abdebf4b44" width="640" height="388" frameborder="0" allow="autoplay; fullscreen; picture-in-picture" allowfullscreen></iframe>

Vi introduserer begrepet *vektorer* som er svært viktig i statistikk generel og R spesielt. En vektor er ganske enkelt en samling med tall, og når vi senere begynner å jobbe med data kommer vi til å lagre observasjoner av ulikt slag i vektorer. Vi ser også at vi kan gjøre operasjoner på vektorer ved å bruke *funksjoner*. For eksempel bruker vi `sum()`-funksjonen til å regne ut summen av alle tallene som er lagret i en vektor.

```{r, eval = FALSE}
# Vi kan lage en vektor på følgende måte:
vector1 <- c(3, 5, 7.8, 10, 2, 0.16, -3)

# Skriv ut:
vector1

# Plukke ut verdier
vector1[1]        # Plukker ut verdier med hakeparanteser
vector1[10]       # Out-of-range error
vector1[2:5]      # Plukke ut en sekvens
vector1[c(1,3)]   # Plukke ut verdier basert på en ny vektor!

# Bokstaven "c" står for combine. R gjør det veldig enkelt å jobbe med 
# vektorer:
vector1 - 1
vector1*3

# Vi kan bruke *funksjoner* til å regne ut forskjellige ting:
length(vector1)
mean(vector1)
sum(vector1)
sd(vector1)

# Vi kan lage vektorer av andre ting enn tall:
vector2 <- c("hello", "world")

# ... men en vektor kan bare inneholde en datatype.

# Kanksje trenger vi standardavviket senere?
sd_vector1 <- sd(vector1)
sd_vector1
```


**Oppgave:** Beregn maksimum- og minimumsverdien av `vector1`, samt medianen, ved å bruke funksjoner i R. (**Hint:** en dårlig skjult hemmelighet i anvendt programmering er at dersom vi ikke vet navnet på funksjonen vi skal bruke, så er Google vår' beste venn!)

<details><summary>Løsning</summary>
```{r eval = FALSE}
# Relevante Google-søk: "minimum value r", "maximum r", "median r"

min(vector1)
max(vector1)
median(vector1)
```
</details>

## Pakker

<iframe src="https://player.vimeo.com/video/638313337?h=b60490cd1e" width="640" height="388" frameborder="0" allow="autoplay; fullscreen; picture-in-picture" allowfullscreen></iframe>

Vi lærer at når vi laster ned R så følger det med et grunnleggende sett av funksjoner ("base R"), men at det finnes et stort antall tilleggspakker. Vi kan enkelt laste ned og installere disse pakkene ved å skrive kommandoen `install.packages("pakkenavn")`. Det trenger vi bare gjøre en gang på datamaskinen vår. For å bruke pakken må vi skrive kommandoen `library(pakkenavn)`, og det må vi gjøre hver gang i restarter R.

```{r, eval = FALSE}
# For å installere pakken så kjører vi følgende kommando. Denne kjøres 
# bare en gang per masking, den blir installert en gang for alle. 
install.packages("readxl")

# Når vi skal bruke pakken så laster vi den inn ved å bruke "library()"-,
# funksjonen, og den må kjøres hver gang vi starter R:
library(readxl)
```


**Oppgave:** Installer følgende pakker, som vi kommer til å bruke senere i kurset:

- `ggplot2`
- `dplyr`
- `stargazer`

<details><summary>Løsning</summary>
```{r, eval = FALSE}
install.packages("ggplot2")
install.packages("dplyr")
install.packages("stargazer")
```
</details>

## Mappesti

<iframe src="https://player.vimeo.com/video/638313346?h=56d3761b80" width="640" height="388" frameborder="0" allow="autoplay; fullscreen; picture-in-picture" allowfullscreen></iframe>

Vi kommer til å forholde oss til *filer* på flere måter. Vi skal lese inn datafiler, og vi kommer til å produsere ulike former for output, slik som figurer og tabeller. Vi må da ha kontroll på hva R bruker som gjeldende mappesti ("working directory") der filer som skal leses inn ligger, og der ulike output-filer havner. Vi kan bruke funksjonen `getwd()` til å sjekke hva som er gjeldende mappesti. For å forandre mappestien kan vi bruke menysystemet (Session -> Set Working Directory -> Choose Directory), eventuelt funksjonen `setwd()` med ønsket mappesti som argument.

**Oppgave:** Pass på at du har gjort følgende før du går videre til neste leksjon:

- Du har laget en dedikert mappe på datamaskinen din der du skal samle alt materiale som vi bruker i dette kapitlet.
- Du har lastet ned filen [testdata.xls](datasett/testdata.xls) og lagt den i den nye mappen din.
- Du har endret gjeldende mappesti til denne mappen.
- Du har **bekreftet** at gjeldende mappesti nå er korrekt.

## Innlesing av data

<iframe src="https://player.vimeo.com/video/638313361?h=393f457fdd" width="640" height="388" frameborder="0" allow="autoplay; fullscreen; picture-in-picture" allowfullscreen></iframe>

Vi leser inn tabellen i excelfilen som en tabell ("data frame") i R ved hjelp av funksjonen `read_xls()` i `readxl`-pakken og ser på noen enkle kommandoer for å jobbe med en slik tabell. 

```{r, eval = FALSE}
# Datasettet er i .xls-formatet, så vi trenger readxl-pakker for å laste det inn 
# i R.
library(readxl)

# Inne i denne pakken så er det en funksjon som heter read_excel:
read_excel("testdata.xls")

# Det gikk bra, men for å bruke dette datasettet, så må vi lagre det til en 
# variabel.
testdata <- read_excel("testdata.xls")

# Skriver ut (toppen av) datasettet.
testdata

# Nå ser vi datasettet i vinduet oppe til høyre. Vi kan se på det ved å 
# skrive navnet til datasettet i konsollen, og vi kan hente ut individuelle
# kolonner som vektorer ved å bruke dollartegnet $:
testdata$X1

# Regner ut gjennomsnittet for X1 og X2:
mean(testdata$X1)
mean(testdata$X2)

# Hvor mange rekker/observasjoner har vi?
nrow(testdata)
```


**Oppgave:** 

1. Hvor mange kolonner har datasettet vårt?
2. Kan du finne en måte å skrive ut en vektor som inneholder summen av `X1`- og `X2`-kolonnene i datasettet? (Altså, vi vil vite summen av de to første elementene i `X1` og `X2`, summen av de to andre elementene, osv.) 
3. Hva er summen av *alle* tallene i `X1`- og `X2`-kolonnene i`testdata`?

<details><summary>Løsning</summary>
```{r, eval = FALSE}
# 1
ncol(testdata)

# 2 
testdata$X1 + testdata$X2

# 3
sum(testdata$X1 + testdata$X2)
```
</details>

## Statistiske analyser

<iframe src="https://player.vimeo.com/video/638313375?h=a52e39e460" width="640" height="388" frameborder="0" allow="autoplay; fullscreen; picture-in-picture" allowfullscreen></iframe>

Vi ser på et eksempel der vi kjører en enkel statistisk analyse (en $t$-test) på datasettet vårt, og hvordan vi kan gjøre ulike valg ved å endre argumenter i funksjonskallet. Vi bruker også hjelpefilene til å lese mer om funksjonen vi bruker.

```{r, eval = FALSE}
# En grunnleggende t-test for likhet mellom to forventningsverdier:
t.test(testdata$X1, testdata$X2)

# Antar lik varians og kjører tosidig test (dette kommer vi tilbake til):
t.test(testdata$X1, testdata$X2, var.equal = TRUE, alternative = "two.sided")

# Du kan lese mer om enhver funksjon i R, inkludert om alle mulige argumenter og 
# eksempler på bruk, ved å skrive et spørsmålstegn foran funksjonsnavnet i 
# konsollen:
?t.test

# Kanksje ønsker vi å hente ut p-verdien for testen og bruke den til noe senere. 
# Vi kan lagre testresultatet i en variabel først, og så bruke $-tegnet til å hente
# ut p-verdien på følgende måte:
testresult <- t.test(testdata$X1, testdata$X2, var.equal = TRUE, alternative = "two.sided")
testresult$p.value

# Hvilken annen informasjon finner vi i dette testobjektet?
str(testresult)
```


**Oppgave:** Hva er verdien av *testobservatoren (test statistic)* i testen som vi gjorde i denne videoen? Hint: Bruk hjelpefilene til `t.test()`-funksjonen.

<details><summary>Løsning</summary>
```{r, eval = FALSE}
test_result$statistic
```
</details>

## Plotting

<iframe src="https://player.vimeo.com/video/638313396?h=4832e32309" width="640" height="388" frameborder="0" allow="autoplay; fullscreen; picture-in-picture" allowfullscreen></iframe>

Vi lager vår første figur i R ved å bruke den innebygde `plot()`-funksjonen. Vi går så over til å se hvordan vi kan lage det samme plottet ved å bruke `ggplot`-pakken, som er det vi kommer til å bruke til å lage figurer i dette kurset. Vi ser også hvordan vi kan gå frem for å *lagre* plottet som en pdf-fil i arbeidsmappen vår.

```{r, eval = FALSE}
# Et viktig element i dataanalyse er å lage grafiske presentasjoner av datasett. 
# La oss lage et enkelt spredningsplott av våre to variabler ved å bruke den 
# innebygde plottefunksjonen i R.
plot(testdata$X1, testdata$X2)

# Gjør noen justeringer:
plot(testdata$X1, testdata$X2,
     pch = 20,
     bty = "l",
     xlab = "X1",
     ylab = "X2")

# I dette kurset skal vi heller bruke ggplot2-pakken til plotting:
library(ggplot2)

# Her er koden for å lage et enkelt spredningsplott for X1 og X2-kolonnenene i
# datasettet vårt:
ggplot(testdata, aes(x = X1, y = X2)) + geom_point()

# Vi lagrer plottet ved å kjøre ggsave-kommandoen rett etter plottekommandoen:
ggsave("testplot.pdf")

# En mer fleksibel måte å gjøre dette på er å lagre plottet i en variabel, og så
# gi navnet til plottet inn som et argument i ggsave-funksjonen. 
p <- ggplot(testdata, aes(x = X1, y = X2)) + geom_point()
ggsave("testplot.pdf", p)

# På den måten så kan vi lagre plottet p når som helst, vi trenger ikke 
# nødvendigvis gjøre det rett etter plottekommandoene.
```


**Oppgave:** Klarer du, for eksempel ved å søke etter relevante ggplot-kommandoer på nettet, å få prikkene i plottet til å bli større, og samtidig gjøre dem blå?

<details><summary>Løsning</summary>
```{r, eval = FALSE}
ggplot(testdata, aes(x = X1, y = X2)) + geom_point(colour = "blue", size = 5)
```
</details>

## Script

<iframe src="https://player.vimeo.com/video/638313424?h=68e178de52" width="640" height="388" frameborder="0" allow="autoplay; fullscreen; picture-in-picture" allowfullscreen></iframe>

I stedet for å skrive kommandoene rett inn i konsollen, hopper vi nå over til teksteditoren i RStudio og lager et *script* i stedet. Her kan vi samle alle kommandoene våre i en fil, som vi kan lagre og kjøre igjen senere. Vi ser også hvordan vi enkelt kan kjøre enkeltlinjer i scriptet vårt i R-konsollen ved hjelp av Ctrl-Enter (Command-Enter på Mac). Vi ser at vi kan skrive kommentarer i scriptene våre ved å bruke `#`-tegnet, som kan være nyttig for å holde oversikten. Til slutt lagrer vi scripet i arbeidsmappen.

**Oppgave:** Pass på at du nå har lagret scriptet som en .R-fil i mappen som vi laget for denne R-leksjonen. Lukk RStudio. Naviger så til denne mappen i filutforskeren og dobbelklikk på skriptet. Forhåpentligvis åpnes RStudio nå (Hvis ikke, eller hvis filen åpnes i det som heter R GUI, høyreklikker du på filen og velger "Åpne i", og deretter RStudio. Du kan også gjerne sette RStudio som standarsprogram for .R-filer).

Finn ut hva gjeldende arbeidsmappe nå er i RStudio. Hva skjedde nå? Hvorfor er dette nyttig?

<details><summary>Løsning</summary>

Når vi åpner RStudio ved å dobbeltklikke på skriptfilen, så blir arbeidsstien satt automastisk til mappen der skriptfilen ligger. Dette er veldig nyttig når vil kommer tilbake og skal jobbe videre med prosjektet vårt.

</details>

## Pipe-operatoren `%>%` og enkel datavask

<iframe src="https://player.vimeo.com/video/638313442?h=01dfc85626" width="640" height="388" frameborder="0" allow="autoplay; fullscreen; picture-in-picture" allowfullscreen></iframe>

Vi går gjennom to nyttige programmeringsteknikker som begge er inneholdt i `dplyr`-pakken:

1. Pipe-operatoren `%>%`. som gjør at vi kan skrive opp en sekvens av funksjonskall i den rekkefølgen de skal kjøres, og uten å miste oversikten i et hav av paranteser.
2. Funksjoner for enkel datavask: `select()` for å velge ut kolonner i et datasett, `filter()` for å filtrere rader basert på kriterier, og `mutate()` for å lage nye kolonner.

Her er et par ekstra tips i denne sammenhengen:

- Når du bruker `select()`, så kan du bruke minustegnet for å spesifisere kolonner som du *ikke* vil ha med: `testdata %>% select(-X1)`.
- I `filter()`-funksjonen så kan vi bruke andre kriterier enn *større enn* (`>`):
    - `<` = "mindre enn"
    - `>=` = "større enn eller lik"
    - `<=` = "mindre enn eller lik"
    - `==` = "er lik"
    - `!=` = "er ikke lik"
    
```{r, eval = FALSE}
# Vi kan bruke klammeparantesen til å hente ut enkelttall, kolonner eller rader:
testdata[1,2]
testdata[1,]
testdata[,2]
testdata[, c("X1", "X2")]

# Vi kan også filtrere ut rader basert på kriterier:
testdata[testdata$X1 > 100,]

# Eller vi kan legge til en ny kolonne, som er summen av to kolonner
testdata$sum <- testdata$X1 + testdata$X2

# Det finnes en enklere måte å gjøre dette på ved hjelp av den såkalte 
# "pipe"-operatoren og egne funksjoner for datamanipulasjon. Begge deler
# er inkludert i dplyr-pakken, som du eventuelt på installere:
# install.packages("dplyr")
library(dplyr)

# Det første konseptet er pipen, og det er en veldig fin kommando når vi
# skal bruke flere funksjoner etter hverandre. La oss si at vi skal regne ut
# logaritmen til kvadratroten til 2. I base R kan vi skrive:
log(sqrt(2))

# Kvadratroten av 2 skrevet som en pipe blir
2 %>% sqrt

# ... og logaritmen til kvadratroten til 2 blir da 
2 %>% sqrt %>% log

# Dette kan vi lese fra venstre mot høyre i den rekkefølgen det skjer, og vi trenger 
# ikke holde styr på flere lag med paranteser.

# Dette er en teknikk som gjør det veldig greit å jobbe med tabeller av data, og
# vi skal se på tre veldig sentrale funksjoner i dplyr-pakken:

# Bruk "select()" til å velge kolonner i et datasett:
testdata %>% select(X1, X2)

# Bruk "filter()" for å filtrere ut rader basert på kriterier:
testdata %>% filter(X1 > 100)

# Bruk "mutate()" for å lage nye kolonner, gjerne basert på de vi allerede har:
testdata %>% mutate(sum = X1 + X2)

# Legg merke til at vi her bare skriver navnet på datasettet en gang, nemlig helt i
# starten. Vi kan også kjøre flere slike pipes etter hverandre, og lagre resultatet 
# i en ny variabel:
ny_testdata <- 
    testdata %>%
        select(X1, X2) %>%
        filter(X1 > 100) %>%
        mutate(sum = X1 + X2)

```

**Oppgave:** Basert på `testdata`, lag en tabell som bare inneholder radene der `A1`-kolonnen er lik 1 *og* `A2`-kolonnen er lik 0, men der vi bare skal ha med kolonnene `X1` og `X2`. Lag til slutt en ny kolonne som inneholder differansen av tallene i `X1` og `X2`-kolonnene.

<details><summary>Løsning</summary>

```{r, eval = FALSE}
testdata %>% 
  filter(A1 == 1) %>% 
  filter(A2 == 0) %>% 
  select(X1, X2) %>% 
  mutate(differanse = X1 - X2)
```

</details>    

## Oppsummering og ekstra oppgaver {#r-ekstra}

I denne modulen har vi gått gjennom noen helt grunnleggende funksjoner i R. Du har lært at

- R er navner på et programmeringsspråk, 
- RStudio er navnet på et program der vi kan skrive og kjøre R-kode, og
- identifisert fire forskjellige vindu i RStudio: konsollen (der R-koden kjøres), teksteditoren (der vi skriver script), samt to vinduer der vi kan se en oversikt over hva som er i dataminnet og få opp plott og figurer som vi lager.

Videre har du 

- kjørt noen enkle kommandoer,
- lagret tall og vektorer ved hjelp av variabelnavn,
- prøvd ut noen innebygde R-funksjoner for å regne ut f.eks. gjennomsnitt og standardavvik av tallvektorer,
- laget et spredningsplott,
- lært hva et *working directory* (arbeidsmappe) er, og 
- installert R-pakker, f.eks `readxl` som vi brukte den til å lese inn et lite datasett i R. 

Til slutt har du

- kjørt en $t$-test,
- skrevet et *script* (et lite program om du vil) der vi har lagret flere av kommandoene over i en tekstfil, og
- lært om pipe-operatoren og enkel datavask ved hjelp av funksjoner i `dplyr`-pakken.

Dersom du har fulgt modulen selv har du nå kanskje skrevet et lite script i tekstvinduet som ser ut omtrent som koden under. Når du har gjort alt riktig, skal du nå kunne kjøre gjennom disse kodelinjene uten feilmeldinger ved hjelp av `Ctrl-Enter`.

**Dette er helt grunnleggende (Spør om hjelp! Gi hjelp!). Har du problemer her, sørg for å få dem ordnet. Spør først en medstudent om hjelp, og deretter eventuelt studentassistent eller foreleser. Studenter som har god erfaring med data og/eller programmering, kan lære mye av å hjelpe medstudenter løse feilmeldinger.**

```{r, eval = FALSE}
# Introduksjon til R
# -------------------

# Laster inn nødvendige pakker
library(readxl)
library(ggplot2)

# Laster inn datasettet
testdata <- read_xls("testdata.xls")

# Gjør t-testen til spørsmål F i den første dataøvingen
testresultat <- t.test(testdata$X1, 
                       testdata$X2, 
                       var.equal = TRUE, 
                       alternative = "two.sided")

# Skriver ut resultatet av denne t-testen
testresultat

# Lager et plott av variabelen X1 mot X2
p <- ggplot(testdata, aes(x = X1, y = X2)) +
        geom_point()

# Lagrer plottet
ggsave("testplot.pdf", plot = p)
```

1. Lagre scriptet ditt. I RStudio velger du `File -> Save` og trykker `Ok` dersom det kommer opp et vindu om *character encoding* e.l. Finn en fornuftig plassering (gjerne i samme mappe som øvelsesdatasettet) og gi filen et fornuftig navn. Standard filending for R-script er `.R`, men det er skjult for de fleste Windowsbrukere. Lukk RStudio.

2. Du kan nå åpne skriptfilen i RStudio igjen. Enten ved å dobbeltklikke på den, eller ved å åpne RStudio, velge `File -> Open file`, og så videre (dersom skriptet ikke allerede ligger åpnet). Du kan også åpne skriptfilen i en hvilken som helst notatbok (Notebook e.l.) og se at det er en helt standard, *ren tekstfil*. Hva er fordelen med å lagre en analyse som *et skript* versus å gjøre ting i et menydrevet grafisk grensesnitt?

<details><summary>Løsning</summary>

Når vi lagrer koden vår i et skript sørger vi for at *hele analysen vår er lagret*, ikke bare resultatene. Med andre ord, dersom du på et senere tidspunkt ønsker å komme tilbake til et analyseprosjekt og gjøre noen enkle forandringer, så er det fort gjort å gjøre det i skriptet, og så kjøre hele analysen på nytt. Dersom du i stedet hadde brukt et menydrevet system for å gjennomføre analysen (pek og klikk) kunne du risikere å måtte gjøre alt sammen på nytt (hvis du da husker hvordan du gjorde det), fordi du ikke like enkelt kan *lagre* hvert eneste museklikk. 

</details>


3. Vi skal nå pynte på plottet og gjøre det riktig pent. Det gjør vi ved å legge til nye linjer i ggplot-kommandoen. Erstatt den nest siste linjen i skriptet med kommandoen under, og se at du får en figur omtrent som den som følger under det igjen (vi bruker aksetitler i henhold til oppgavene i den første datalabben, der vi får vite at datasettet representerer kvalitet på kaffeavlingen før og etter en omlegging i produksjonsmetode):

```{r, echo = F, warning = F}
library(ggplot2)
testdata <- readxl::read_xls("datasett/testdata.xls")
```

```{r, fig.height = 4, fig.width = 6}
ggplot(testdata, aes(x = X1, y = X2)) +
        geom_point(size = 2) +
        xlab("Produksjonsmetode 1") +
        ylab("Produksjonsmetode 2") +
        theme_classic()
```

4. Merk at vi bruker "+"-tegnet til å legge til flere "lag" med grafiske egenskaper til plottet. Hvert "lag" består av en funksjon, som ofte kan ta argumenter; f.eks. brukes funksjonen `geom_point()` til å lage prikker, og så kan vi f.eks. bruke argumentet `size` til å styre størrelsen på prikkene. Kan du finne ut hva hvert enkelt av disse "lagene" gjør? Hint: ta bort en linje av gangen, og se hva som skjer. Pass på at det er et pluss mellom hvert lag.

5. Prøv å endre på noen av lagene eller legg til nye. For eksempel kan du lage en tittel ved å legge til funksjonen `ggtitle()` som et lag, og du kan endre aksetitlene. Prøv også å bruke argumentet `shape` i `geom_point()` til å bytte ut prikkene med en annen form. Det finnes flere andre "tema" i tillegg til `theme_classic()`, f.eks. `theme_bw()`, `theme_dark()`, etc. 

<details><summary>Forslag</summary>

Prøv for eksempel dette:

```{r, fig.height = 4, fig.width = 6}
ggplot(testdata, aes(x = X1, y = X2)) +
        geom_point(size = 2, shape = 4) +
        ggtitle("Produksjonskvalitet") +
        xlab("Ny aksetittel") +
        ylab("Enda en aksetittel") +
        theme_light()
```

</details>

6. Det følger med omfattende dokumentasjon med `R`. Du kan lese om alle `R`-funksjoner ved å skrive `?` før funksjonsnavnet i konsollen. Prøv for eksempel å skrive `?mean` i konsollen og trykk enter.

